臺灣高雄地方法院刑事判決　　　　　　　96年度訴字第3163號
公　訴　人　臺灣高雄地方法院檢察署檢察官
被　　　告　乙○○
指定辯護人　本院公設辯護人黃秋葉
被　　　告　甲○○
選任辯護人　莊博文律師
上列被告等因傷害致死案件，經檢察官提起公訴（96年度偵字第
5883號），本院判決如下：
    主  文
乙○○共同犯傷害致人於死罪，處有期徒刑柒年伍月。
甲○○共同犯傷害致人於死罪，處有期徒刑捌年貳月。
    事  實
一、甲○○於民國96年2 月16日21時30分許，在高雄縣六龜鄉六
    龜村荖濃溪河堤旁，因細故與江萬發發生口角及扭打，心生
    不滿，旋邀集乙○○、丙○○、丁○○等人一同前往江萬發
    位於高雄縣六龜鄉○○村○○街52號住處找其理論。渠等4
    人於翌日（即17日）凌晨2 時30分許，抵達上開地點後，乙○○因質問江萬發後一言不合，竟與甲○○基於共同傷害犯
    意聯絡，由乙○○先徒手毆打江萬發，復持棄置路旁之木質
    椅子砸向江萬發背部，又持置於路旁之黃色塑膠桶毆打江萬
    發後腦部；甲○○則徒手毆打江萬發，並以腳踹江萬發之胸
    部、腹部，又持拖把毆打江萬發之頭部。渠等2 人主觀上雖
    未預見以上開黃色塑膠桶、木質椅子、及拖把等作為毆打之
    工具及徒手、腳踹之方式圍毆江萬發會造成江萬發之死亡，
    惟在客觀上皆應可預見合力以上開方式毆打人之身體重要部
    位將足以致人喪命，即渠等對於實施之基本鬥毆傷害行為在
    客觀上會發生致人於死之加重結果能預見，惟因亟思報復，
    主觀上均疏未加以注意防範彼等分持工具毆打之行為足以致
    人死亡之結果，終致江萬發受有頭部外傷併顱內出血、腦挫
    傷、腦水腫、急性呼吸衰竭、胸腹部鈍挫傷、右足摔傷、血
    小板過低之傷害。乙○○與甲○○直至丁○○及丙○○出面
    勸阻，渠等才停手離開現場，未為必要之救護，嗣經鄰居李
    國瑞撥打110 電話報警將江萬發送醫急救，江萬發仍於96年
    2 月19日13時30分許，因頭部遭受外力重擊導致顱內出血，
    中樞神經休克而死亡。
二、案經高雄縣政府警察局六龜分局報請臺灣臺南地方法院檢察
    署檢察官偵查起訴。
    理  由
甲、程序部分
一、按被告以外之人（包括證人、鑑定人、告訴人、被害人及共
    同被告等），於審判外之言詞或書面陳述，除法律有規定者
    外，不得作為證據；又被告以外之人於檢察事務官、司法警
    察官或司法警察調查中所為之陳述，與審判中不符時，其先
    前之陳述具有較可信之特別情況，且為證明犯罪事實存否所
    必要者，得為證據，刑事訴訟法第159 條第1 項、第159 條
    之2 分別定有明文。依上開規定，被告以外之人於審判外之
    陳述例外地具有證據能力之要件為：(一)被告以外之人於檢察
    事務官、司法警察官或司法警察調查中所為之陳述。(二)該陳
    述與審判中之陳述不符。(三)該陳述具有較可信之特別情況。
    (四)該陳述須為證明犯罪事實存否所必要。經查：
  (一)證人丙○○於警訊時之供述符合上開(一)(二)之要件，且其供述
    之內容，為證明本件犯罪事實存否所必要，即符合上開(四)之
    要件，然上開(三)所謂的「較可信之特別情況」應係指先前陳
    述之背景具有特別情況，而使其較審判中之陳述為可信時，
    即例外地賦予證據能力。至於先前陳述之背景是否具有特別
    情況，則需斟酌個案不同之情形具體認定之。本院認應依據
    陳述人於警詢及本院審理所為陳述時之「外部情況」，即須
    依據陳述人之觀察、記憶、表達是否正確，及陳述人有無虛
    偽陳述之動機而加以綜合決定陳述人於警訊或本院審理所為
    陳述何者較具有可信性決定之。據此，本院審酌：證人丙○○於警詢時所為之供述，內容極為簡要，透過該警詢筆錄內
    容所呈顯之表達亦非明晰，且證人丙○○於本院審理時更供
    稱，製作警詢筆錄當天有喝酒，已經醉到不能走路，伊曾要
    求警察改日再訊問，警察還是幫伊製作筆錄等語，又並無任
    何證據證明丙○○於警詢後有遭受騷擾或經權衡利害得失後
    而為迥護被告之特別情事，是本院認證人丙○○於警詢時之
    供述並不具有「較可信之特別情況」，自不得例外地作為證
    據使用。
  (二)證人丁○○於警詢中所為之陳述，核與審判中之陳述大致相
    符，是依前開說明，證人丁○○前開警詢中之陳述，並無傳
    聞證據例外之情形，應無證據能力，此時，當以其於審判中
    之陳述作為證據。
二、次按證人、鑑定人依法應具結而未具結者，其證言或鑑定意
    見，不得作為證據，刑事訴訟法第158 條之3 定有明文。又
    被告以外之人於偵查中向檢察官所為陳述，除顯有不可信之
    情況者外，得為證據，刑事訴訟法第159 條之1 第2 項定有
    明文。偵查中對被告以外之人所為之偵查筆錄，或被告以外
    之人向檢察官所提之書面陳述，性質上均屬傳聞證據。惟現
    階段刑事訴訟法規定檢察官代表國家偵查犯罪、實施公訴，
    依法其有訊問被告、證人及鑑定人之權，證人、鑑定人且須
    具結，而實務運作時，檢察官偵查中向被告以外之人所取得
    之陳述，原則上均能遵守法律規定，不致違法取供，其可信
    度極高。職是，被告以外之人前於偵查中已具結而為證述，
    除反對該項供述得具有證據能力之一方，已釋明「顯有不可
    信之情況」之理由外，不宜遽指該證人於偵查中之陳述不具
    證據能力。被告乙○○於偵查中接受檢察官訊問時，因係以
    證人身分具結陳述，並無證據足認其上開供述有顯不可信之
    情況，且經到庭接受詰問，賦予被告甲○○反對詰問之機會
    ，依上述說明，被告林家慶於偵查中之證言自具有證據能力
    ；惟被告甲○○於檢察官偵查中之陳述未經具結，自不得作
    為證據。
三、本判決所引用之其餘證據資料（詳後引證據），其中傳聞證
    據部分，縱無刑事訴訟法第159 條之1 至第159 條之4 或其
    他規定之傳聞證據例外情形，亦因被告、辯護人、檢察官或
    同意可作為證據使用，或未聲明異議，依刑事訴訟法第 159
    條之5 第1 項、第2 項之規定，本院審酌該證據作成之情況
    ，認為適當，應得為證據。至本判決未引用之證據，既未經
    援引為認定犯罪事實之基礎，爰不逐一論述該等證據之證據
    能力，附此敘明。
乙、實體部分
一、訊據乙○○固不否認於上開時地徒手，並與甲○○分持黃色
    塑膠桶、木質椅子、及拖把等工具共同傷害江萬發之事實，
    然辯稱：江萬發之死亡係因甲○○持拖把毆打其頭部所造成
    ，並非伊之毆打行為所導致云云，辯護人並以：乙○○所持
    之垃圾桶非質地堅硬之工具，持之毆打江萬發頭部，依常理
    並不會造成顱內出血，故江萬發之致死主因係甲○○以拖把
    毆打其頭部，而乙○○就甲○○以拖把毆打江萬發頭部之犯
    行無犯意聯絡，則江萬發之死亡與乙○○之傷害行為並無因
    果關係，乙○○所犯應依傷害罪論處等語為其辯護；甲○○
    則否認曾與江萬發發生口角及扭打，亦否認與乙○○於上揭
    時地共同毆打江萬發，並辯稱：伊於96年2 月16日21時30分
    許，在高雄縣六龜鄉六龜村荖濃溪河堤旁是與「乾頭龍」（
    即翼文良）發生口角，並非與江萬發發生口角。丙○○於96
    年2 月17日凌晨騎機車搭載伊前往江萬發上址家中，但不知
    丙○○為何搭載伊前往江萬發家中，是丙○○搶了伊之機車
    就尾隨乙○○及丁○○所駕駛之自用小客車前往，到達現場
    時，垃圾一大堆，椅子倒在地上，江萬發也躺在地上，丁○○拉住乙○○，伊就去幫丁○○拉乙○○，丙○○說走了，
    伊就走了，沒有看到乙○○打江萬發的情形云云，辯護人則
    以：96年2 月16日21時30分許，在高雄縣六龜鄉六龜村荖濃
    溪河堤旁與甲○○發生口角及扭打者是「乾頭龍」（即翼文
    良），並非江萬發，故江萬發與甲○○並無任何嫌隙，本件
    係乙○○打錯人，又乙○○以木質椅子毆打江萬發，亦超出
    甲○○與乙○○之犯意聯絡，甲○○無須為死亡結果負責等
    語為被告辯護。經查：
  (一)乙○○、甲○○於上揭時地共同基於傷害犯意，由乙○○先
    徒手毆打江萬發，復持棄置路旁之木質椅子砸向江萬發之背
    部，又持置於路旁之黃色塑膠桶毆打江萬發之後腦部；甲○○則徒手毆打江萬發，並以腳踹江萬發之胸部、腹部，又持
    拖把毆打江萬發之頭部，江萬發因此受有頭部外傷併顱內出
    血、腦挫傷、腦水腫、急性呼吸衰竭、胸腹部鈍挫傷、右足
    摔傷、血小板過低之傷害，嗣於96年2 月19日13時30分許，
    因頭部遭受外力重擊導致顱內出血，中樞神經休克而死亡之
    事實，業據乙○○於本院審理時結證稱：當天凌晨丙○○本
    來要到我家喝酒，後來我等很久，就開車去找丙○○，甲○○也在那裡，甲○○說他與江萬發發生口角，丙○○就與甲○○騎機車到江萬發上址住處，我與丁○○則開車前往，到
    達現場時，是甲○○指認出江萬發，我因甲○○與江萬發發
    生口角要去理論，所以下車後就質問江萬發，江萬發先打我
    ，我就回手，剛開始我是徒手打江萬發，後來看到木質椅子
    才順勢拿椅子丟其背部，再拿黃色塑膠桶毆打江萬發後腦部
    ，甲○○則徒手打江萬發，又以拖把打江萬發的後腦，打到
    拖把斷掉，甲○○打江萬發時，我並沒有阻止，我以木質椅
    子及塑膠桶打江萬發時，甲○○也沒有阻止等語（見審理卷
    第110 頁至第116 頁）；丁○○於本院審理時結證稱：當天
    在場者有我、乙○○、甲○○、丙○○及江萬發，江萬發本
    來坐在另一張椅子上，乙○○拿警卷第38頁照片編號1 的椅
    子要打江萬發時，我就去搶椅子，但是椅子有打到江萬發的
    背部，江萬發想要站起來，但是站不起來，就倒在地上，而
    甲○○最先是徒手毆打江萬發，後來就以兩手握著拖把打江
    萬發頭部，當天下手打江萬發是乙○○及甲○○等語（見審
    理卷第59頁至第67頁）；丙○○於本院審理時結證稱：甲○○96年2 月16日約晚上11點多騎機車來找我喝酒，說他與人
    吵架，我聽完之後就說不然我帶你去講，當天我本來就約乙○○要去喝酒，後來乙○○開車載丁○○來找我，甲○○自
    己就跟乙○○說他與江萬發發生口角乙事，約96年2 月17日
    凌晨1 時許，乙○○就開車載丁○○跟著我與甲○○共乘之
    機車到江萬發家中，我們要一起去找江萬發理論。我們到達
    現場後，乙○○就上前質問江萬發，江萬發先動手打乙○○
    ，乙○○就打江萬發，之後甲○○也跟著打江萬發，乙○○
    徒手打江萬發，又拿警卷第38頁編號1 的椅子要砸江萬發，
    丁○○擋住乙○○，不讓乙○○丟椅子，椅子就砸到江萬發
    的後背，乙○○並拿警卷第38頁編號2 的黃色塑膠桶子砸江
    萬發。甲○○則以腳踹江萬發胸部、腹部，並拿拖把打江萬
    發之頭部，我在旁勸架，並以手拉乙○○及甲○○叫他們不
    要打，我們就走了等語（見審理卷第71頁至第79頁），是依
    證人所供，經核大致相符，應堪採信。此外，並有照片（見
    警卷第32頁、第34頁至第39頁）、診斷證明書（見警卷第40
    頁）、臺灣高雄地方法院檢察署相驗屍體證明書（見96年度
    相字第342 號卷第38頁）、法務部法醫研究所鑑定報告書（
    見96年度相字第342 號卷第57頁至第60頁）在卷可憑。足徵
    乙○○、甲○○等確有共同毆打江萬發之犯意聯絡及行為分
    擔事實，甲○○辯稱並未與乙○○共同毆打江萬發，顯係卸
    責之詞，不足憑採。
  (二)甲○○另辯稱：96年2 月16日21時30分許，在高雄縣六龜鄉
    六龜村荖濃溪河堤旁與其發生口角及扭打者是「乾頭龍」（
    即翼文良），並非江萬發，伊與江萬發並無任何嫌隙云云，
    然證人翼文良於警詢時證稱：我與江萬發在高雄縣六龜鄉六
    龜村荖濃溪河堤旁一起喝酒，此時一隻狗跑到馬路，江萬發
    過馬路追狗，剛好1 位年輕人騎一部輕型機車經過，以為江
    萬發擋住他去路，下車就對江萬發臉部拳打腳踢，我叫江萬
    發回家，因為年輕人還會來找他麻煩等語（見警卷第16頁至
    第18頁），足證在高雄縣六龜鄉六龜村荖濃溪河堤旁與該年
    青人發生爭執者為江萬發，並非甲○○所辯稱之「乾頭龍」
    （即翼文良），復佐以證人丙○○及乙○○均證稱，甲○○
    向渠等陳稱伊與江萬發在上開河堤旁發生口角，已如上述，
    則甲○○以上揭情詞置辯，不足採信。
  (三)按共同實施犯罪行為之人，在合同意思範圍以內，各自分擔
    犯罪行為之一部，相互利用他人之行為，以達其犯罪之目的
    者，即為共同正犯；又共同正犯之意思聯絡，不限於事前有
    所協議，其於行為當時，基於相互之認識，以共同犯罪之意
    思參與者，亦無礙於共同正犯之成立，且其意思聯絡表示之
    方法，並不以明示通謀為必要，即相互間有默示之合致，自
    無不可（最高法院90年度台上字第3911號判決、73年台上字
    第1886號判例、88年台上字第718 號判決參照）。再按刑法
    上之傷害致死罪係結果犯，如多數人下手毆打，本有犯意之
    聯絡，即屬共同正犯，對於共犯間之實施行為，既互相利用
    ，就傷害之結果，自應同負責任（最高法院19年上字第1846
    號判例參照）；又死亡之結果，自係上訴人等合同行為所致
    ，無論死於何人所加之傷，在共犯間均應負全部之責，並無
    分別何部分之傷孰為下手人之必要（最高法院27年上字第75
    5 號判例參照）。復按加重結果犯，以行為人能預見其結果
    之發生為要件，所謂能預見乃指客觀情形而言，與主觀有無
    預見之情形不同，若主觀上有預見，而結果之發生又不違背
    其本意時，則屬故意範圍。且加重結果犯對於加重結果之發
    生，並無主觀上之犯意可言，共犯中之一人所引起之加重結
    果，其他之人應否同負加重結果之全部刑責，端視其就此加
    重結果之發生，於客觀情形能否預見，而非以各共犯之間，
    主觀上對於加重結果之發生，有無犯意之聯絡為斷（最高法
    院47年台上字第920 號判例、93年度台上字第260 號判決參
    照）。末按刑法上之加重結果犯，以行為人（客觀上）能預
    見其結果之發生而主觀上未預見為成立要件；如行為人明知
    其行為足以發生一定之結果，而仍任意為之，則屬故意之範
    疇。且刑法上之故意，分直接故意（確定故意）與間接故意
    （不確定故意），「行為人對於構成犯罪之事實，明知並有
    意使其發生者」為直接故意；「行為人對於構成犯罪之事實
    ，預見其發生而其發生並不違背其本意者」為間接故意。而
    間接故意與加重結果犯之區別，在於間接故意對犯罪事實之
    發生，客觀上有預見之可能，主觀上亦有預見（不違背其本
    意），加重結果犯則對加重結果之發生，客觀上雖有預見之
    可能但主觀上並未預見。其概念並不相同，應詳予區分（最
    高法院91年度台上字第1042號判決參照）。
  (四)乙○○雖辯稱，渠之毆打行為與江萬發之死亡結果並無因果
    關，僅應就傷害部分負責，然承上所述，渠主觀上雖未預見
    江萬發之死亡結果，然在客觀上皆應可預見合力持上開工具
    及以徒手、腳踹等方式毆打人之身體，有傷及被害人身體重
    要部位將致人死亡，即渠對於實施之基本鬥毆傷害行為在客
    觀上會發生致人於死之加重結果之危險存在可能預見，惟因
    亟思報復，乃基於共同傷害意思，與甲○○或以徒手、腳踹
    ，或分持路旁之黃色塑膠桶、木質椅子、拖把為工具，共同
    毆打江萬發，而按一般人之知識經驗，頭部為人身體之重要
    部位，若以堅硬物品毆擊，足使顱內出血，極易造成被害人
    死亡之結果，依社會通念，自屬一般人客觀上所能預見。詎
    被告2 人僅因細故，即出手毆打，於鬥毆之際，更以上開黃
    色塑膠桶、拖把作為傷害工具，合力毆打江萬發頭部，則彼
    等在客觀上應能預見足以發生致死亡結果，竟疏未加以防範
    注意，以致發生江萬發頭部等部位遭毆打，引起死亡之結果
    ，故當係互為利用他人之行為而達共同之目的，依整體觀察
    ，其等2 人自應為共同行為結果負其責任，是傷害行為既在
    被告等人共同意思範圍內，對於其餘人之實施行為，既互相
    利用，且江萬發係被告2 人共同實際參與毆打傷害而死亡，
    其共同傷害與江萬發死亡間，顯有相當因果關係，準此，被
    告2 人均應就與傷害行為所生死亡加重結果，並同負責。被
    告所辯並無因果關係，僅就傷害部分負責云云，均非可取。
二、核被告2 人均係犯刑法第277 條第2 項前段傷害致死罪。又
    渠等2 人間，有犯意聯絡及行為分擔，均為共同正犯。爰審
    酌被告2 人因細故，即萌生傷害動機，共同毆打江萬發致其
    顱內出血，中樞神經休克而死亡，造成無可挽救之遺憾，並
    使江萬發家屬痛失至親，所為自應受有相當程度之刑事非難
    。然念及乙○○前未有任何前科，此有臺灣高等法院被告前
    案紀錄表在卷可稽，素行尚佳，犯罪動機係因為甲○○調解
    不成憤而出手，事出偶然，犯罪後坦承傷害犯行，已見悔意
    ，事後努力與江萬發家屬洽談和解，雖因金額因素未能就具
    體賠償金額，但確有彌補心意，態度尚佳；甲○○為本件肇
    事之主因，犯後否認犯行，態度不佳，不願與江萬發家屬洽
    談和解，未見悔意等一切情狀，分別量處如主文所示之刑，
    以資懲儆。
據上論斷，應依刑事訴訟法第299 條第1 項前段，刑法第28條，
第277條第2項前段，判決如主文。
本案經檢察官郭騰月到庭執行職務。
中　　華　　民　　國　　96　　年　　11　　月　　13　　日
                  刑事第一庭  審判長  法　官  陳明富
                                      法  官  張琬如
                                      法  官  王淑惠
以上正本證明與原本無異。
如不服本判決應於收受本判決後10日內向本院提出上訴書狀，並
應敘述具體理由，如未敘述上訴理由者，應於上訴期間屆滿後20
日內補提理由書狀於本院（均須按他造當事人之人數附繕本）「
切勿逕送上級法院」。
中　　華　　民　　國　　96　　年　　11　　月　　13　　日
                                      書記官  郭素蓉
附錄法條
刑法第277條
傷害人之身體或健康者，處 3 年以下有期徒刑、拘役或 1 千元
以下罰金。
犯前項之罪因而致人於死者，處無期徒刑或 7 年以上有期徒刑；
致重傷者，處3 年以上10年以下有期徒刑。
